臺灣高等法院臺南分院民事裁定　　　　　　 96年度再字第6號
再審原告　　甲○○
再審被告　　雲林縣斗六市公所
法定代理人　乙○○
上列當事人間返還土地事件，再審原告對於中華民國92年11月25
日臺灣雲林地方法院92年度訴字第372號判決及中華民國93年3月
16日本院93年度上字第14號確定判決，提起再審之訴，本院裁定
如下：
    主  文
再審之訴駁回。
再審訴訟費用由再審原告負擔。
    理  由
一、按「對於審級不同之法院就同一事件所為之判決，提起再審
    之訴者，專屬上級法院合併管轄」，民事訴訟法第499條第2
    項前段定有明文。本件再審原告係對同一事件之本院93年度
    上字第14號及臺灣雲林地方法院92年度訴字第372號判決，
    提起再審，依前揭規定應專屬本院管轄，合先敘明。
二、本件再審意旨略以：
  (一)、原確定判決係於93年6月24日經最高法院裁定駁回上訴確
      定，再審原告因不諳日文，將原確定判決卷附之感謝狀所
      載，誤認為係「強制徵收」，致遭認定系爭徵收土地已由
      日本政府取得所有權。然再審原告於96年1月底自教育部
      網站得悉徐進興老師所撰「日本統治時期」一文，指出日
      據時期，日人榨取台胞土地之方式，除沒收、榨取、圈佔
      外，尚包括「強制徵用」。上開感謝狀文中雖無任何強制
      字眼，仍可自文義上看出：呂大春以使系爭土地「供兵營
      永久使用」為目的，而勸諭土地所有權人供獻土地，則住
      民供獻土地之真意，應限於兵營永久使用，亦即「徵用」
      ，並非徵收土地所有權。
  (二)、本件既以強制手段成立之使用借貸關係，呂大春並未失其
      土地所有權，僅使用權受限制，「永久」之用之真意，無
      非表示在使用目的下不定期限。按民法第470條第1項前段
      ：「借用人應於契約所定期限屆滿時，返還借用物。未定
      期限者，應於依借貸之目的使用完畢時返還之。」舊日民
      法亦同此規定。系爭練兵營因臺灣光復而不再使用，系爭
      27地號土地之使用權即回歸呂大春，惟台帳卻記載昭和7
      年5月16日，所有權移轉「斗六街」，同年10月25日為保
      存登記（第1次登記），明顯有誤。據上開徐進興老師撰
      文，顯示系爭土地確係日本政府強制為之，依卷附內政部
      89年5月23日台（89）內中地字第8909607號函之精神，應
      將系爭土地返還予再審原告即呂大春現存唯一之繼承人，
      是原確定判決，有適用法規顯有錯誤及發現未經斟酌之證
      物或得使用該證物，且如經斟酌可受較有利益之裁判之再
      審事由等語。
三、按再審之訴，應於30日之不變期間內提起。前項期間，自判
    決確定時起算，判決於送達前確定者，自送達時起算；其再
    審之理由發生或知悉在後者，均自知悉時起算。但自判決確
    定後已逾五年者，不得提起。民事訴訟法第500條第1項、第
    2項分別定有明文。又按民事訴訟法第496條第1項第1款所謂
    適用法規顯有錯誤，係指確定判決違背法規或現存判例解釋
    者而言，故當事人自收受判決正本之送達時，對於判決理由
    ，有無適用法規顯有錯誤之情形，即可知悉。至於當事人本
    人對於法規之瞭解程度如何，當不能影響同法第500條第1項
    、第2項關於30日不變期間之起算；非得藉詞走訪他人得知
    ，而為其計算不變期間之起算日期（最高法院71年度台再字
    第210號判例、71年度台再字第212號判例、72年度台抗字第
    362號裁判要旨參照）。又按再審應表明再審理由及關於再
    審理由並遵守不變期間之證據，為民事訴訟法第501條所明
    定，而此為必須具備之程式。又所謂表明再審理由，必須指
    明確定裁定有如何合於法定再審事由之具體情事始為相當。
    倘僅泛言有何條款之再審事由，而無具體情事者，仍難謂已
    合法表明再審事由。既未合法表明再審事由即為無再審之事
    由，性質上無庸命其補正（最高法院61年度台再字第137號
    判例意旨參照）。
四、經查：
  (一)、本院原確定判決，經最高法院於93年6月24日，以93年度
      台上字第1217號裁定駁回再審原告之上訴，而告確定，再
      審原告之訴訟代理人並於93年7月9日收受最高法院上開裁
      定正本之送達，業經本院調閱最高法院93年度台上字第12
      17號卷宗，核閱卷附之送達證書屬實（見最高法院93年度
      台上字第1217號卷第42頁）。是再審原告以其於96年1月
      底於網際網路搜尋日據時期制度之相關撰文，方知悉有再
      審事由，主張自斯時起算再審不變期間云云，揆諸前揭最
      高法院判例說明，自非可採。從而，本件再審之不變期間
      ，即應依民事訴訟法第500條第2項前段之規定，自再審原
      告收受最高法院駁回上訴之裁定送達時之93年7月9日起算
      ，乃再審原告遲至96年2月6日，始提起本件再審之訴，顯
      已逾30日之不變期間，揆諸前開說明，顯不合法。
  (二)、雖再審原告另主張原確定判決有民事訴訟法第496條第1項
      第13款規定之未經斟酌之證物之再審事由，但其僅泛言有
      該條款之再審事由，而無具體情事者，仍難謂已合法表明
      再審事由。至其所稱於96年1月自網際網路中搜尋所得之
      日據時期制度之研究撰文，認系爭土地為使用借貸關係，
      原確定判決認定系爭法律關係不當云云。惟觀之再審原告
      所陳，仍係同法第496條第1項第1款之適用法規顯有錯誤
      之再審事由範疇，無法以此認係具體指明未經斟酌證物之
      具體情事，其此部分之再審亦非合法。
五、據上論結，本件再審之訴不合法，應依民事訴訟法第502條
    第1項、第505條、第95條、第78條，裁定如主文。
中　　華　　民　　國　　96　　年　　3　　月　　30 　日
                  民事第二庭    審判長法　官    丁振昌
　　　　　　　　　　　      　　　　　法　官    吳上康
　　　　　　　　　　　      　　　　　法　官    李素靖
上為正本係照原本作成。
如對本裁定抗告，須於本裁定送達後10日內向本院提出抗告狀（
須附繕本），並應繳納抗告費新台幣1千元。
中　　華　　民　　國　　96　　年　　3 　　月　　30　　日
                                      書記官    林鈴香
